【裁判字號】    96,訴,1991
【裁判日期】    970229
【裁判案由】    返還不當得利
【裁判全文】
臺灣桃園地方法院民事判決              96年度訴字第1991號
原      告  乙○○
            丙○○
上二人共同
訴訟代理人  廖克明律師
被      告  戊○○
                        號
訴訟代理人  丁○○○
被      告  辛○○
兼  上一人
訴訟代理人  壬○○
被      告  甲○○
                        號
被      告  庚○○
兼  上一人
訴訟代理人  己○○
上列當事人間請求返還不當得利事件，於民國97年2 月21日辯論
終結，本院判決如下：
    主  文
原告之訴駁回。
訴訟費用原告負擔。
    事實及理由
一、原告起訴主張：
(1)、緣原告與被告戊○○等7 人與訴外人彭貞二等15人坐落桃園
    縣龜山鄉○○○段蕃仔窩子小段第355 地號土地（面積550
    平方公尺，下稱系爭土地）之共有人。又訴外人三商電腦股
    份有限公司（下稱三商公司）於93年間就系爭土地提起分割
    共有物之訴，經鈞院以93年度重訴字第270 號判決確定在案
    。惟在上開分割案件中原告並未委任律師代理，而僅由原告
    乙○○之女婿即訴外人林春順代為出庭，林君認為無論法院
    採如何之分割方案，面積均不可能會有短少之情，詎料原告
    於收受上開判決後，經請教專業之代書、律師始知原告於上
    開判決所判定之分割方案中，合計土地面積（含巷道公設）
    竟只分割到88.08 平方公尺，較分割前原告所有面積之147
    平方公尺，短缺了58.98 平方公尺，惟上述判決因原告遲誤
    上訴期間而告確定。而在三商公司提出分割共有物訴訟前，
    原告即因被告及其他訴外人等所興建之建物均有占用到原告
    等人土地，而提起拆屋還地之訴訟，並經鈞院以92年度重訴
    字第379 號案件受理在案，嗣因兩造於合意停止訴訟後未聲
    請續行訴訟，遭鈞院以視為撤回訴訟結案，而在此訴訟進行
    期間，包含被告等6 人在內之其他無權占有人均陸續與原告
    協商購地，以補足其持份之不足，俾免建物遭拆除。然被告
    等人卻於收受上開93年度重訴字第270 號判決後，一改先前
    態度，明知其建物所占用之面積超過渠等原有之持份，仍拒
    與原告協商購買持份土地，原告因上開分割共有物判決損失
    59平方公尺之土地，而被告等人分割後持份面積增加，且無
    權占用原告所有土地面積各如起訴狀附表所示，原告既無法
    再請求被告返還土地，自得向被告請求相當於土地之價額。
(2)、原告總共遭占用之土地固為58.98 平方公尺，但因系爭土地
    遭占用之總面積為59.61 平方公尺，故原告乃依比例向被告
    等為請求（58.98/59.61 ＝0.98），被告應給付原告之明細
    為：戊○○部分：69,174元（無權占用面積1.9772平方公
    尺* 系爭土地公告現值35,700元/ 平方公尺*98 ％）。被
    告壬○○、辛○○部分：134,888 元（3.8555平方公尺*35,
    700 *98 ％）。甲○○部分：127,744 元（3.6513平方公
    尺*35, 700*98 ％）。庚○○、己○○部分：286,857 元
    （8. 1992 平方公尺*35,700*98％），以上合計共為618,66
    3 元。為此，爰依民法第179 條之法律關係，提起本件訴訟
    。並聲明：被告戊○○應給付原告乙○○、丙○○69,174元
    、被告壬○○、辛○○應連帶給付原告乙○○、丙○○134,
    888 元、被告甲○○應給付原告乙○○、丙○○127,744 元
    、被告庚○○、己○○應連帶給付原告乙○○、丙○○286,
    857 元。願供擔保請准宣告假執行。
二、被告戊○○則以：原告告其的面積是錯誤的，其所有土地面
    積經法院判決（93年度重訴字第270號）為31平方公尺，但
    是原告多告其0.6平方公尺，分割後的巷道只差零點多平方
    公尺，且當初協議分割時原告有說沒關係同意該分割方案。
    等語資為抗辯。並與其餘被告共同答辯聲明以：原告之訴駁
    回。
三、本件不爭執事項：
(1)、原告與被告戊○○等7 人與訴外人彭貞二等15人共有坐落桃
    園縣龜山鄉○○○段蕃仔窩子小段第355 地號土地（面積55
    0 平方公尺，下稱系爭土地）。共有人之一即訴外人三商電
    腦股份有限公司（下稱三商公司）於93年間就系爭土地提起
    分割共有物之訴，經鈞院以93年度重訴字第270 號判決准予
    分割確定在案。
(2)、（原告乙○○、丙○○於系爭土地分割前原持份面積為55.4
    066 、91.6667 平方公尺，嗣因上開判決分得系爭土地持份
    面積則為47.4333 、40.6571 平方公尺。）
四、本院判斷：本件原告主張被告與三商公司、彭貞二等人就系
    爭土地部分，經本院以93年度重訴字第270 號判決分割共有
    物確定在案。惟因原告於上開判決所判定之分割方案中，竟
    只分割到88.08 平方公尺，較分割前原告所有面積之147 平
    方公尺，短缺了58.98 平方公尺，則被告等人顯有受有不當
    得利等情，此為被告所堅決否認，並以前揭情詞置辯。是本
    件之爭點乃在於：被告所分得土地部分是否較原應有部分為
    增加，而受有不當得利？茲論述如下：
    按無法律上之原因而受利益，致他人受損害者，應返還其利
    益。民法第179 條前段定有明文。又按主張不當得利請求權
    之原告，係因自己之行為致造成原由其掌控之財產發生主體
    變動，則因該財產變動本於無法律上原因之消極事實舉證困
    難所生之危險自應歸諸原告，始得謂平。是以原告對不當得
    利請求權之成立要件應負舉證責任，亦即原告必須證明其與
    被告間有給付之關係存在，且被告因其給付而受有利益以及
    被告之受益為無法律上之原因，始能獲得勝訴之判決。經查
    ，本件原告主張之事實部分，業據本院依職權調取本院93年
    度重訴字第46號卷宗，本件原告乙○○、丙○○為系爭土地
    之共有人之一，原應有部分分別為648000分之65279 以及6
    分之1 ，乙○○與丙○○於本院前述案件審理中確曾同意維
    持共有，且於本院前述案件審理中，承審法官亦曾告知原告
    依據前開案件之原告所提出之分割方案，本件原告所分得之
    土地將比原應有部分較少乙節，亦據斯時任本件原告之訴訟
    代理人林春順答覆以「無意見」（參見本院前開案件卷宗二
    第164 頁）等情，足認本件原告於前開分割共有物之案件審
    理中即已知悉獲分配土地與原應有部分不相同之情事，而本
    件被告經前開案件判決分割共有物確定，而取得現分割而出
    之土地，即無不當得利可言，原告既無法證明其與被告間有
    給付關係之存在，且被告所受分得土地之原因係本於本院前
    述分割共有物之確定判決，故原告前述主張，顯然於不當得
    利之構成要件不符，難以採許，原告之主張既屬於法無據，
    即應駁回之。
據上論結，本件原告之訴為無理由，依民事訴訟法第78條，判決
如主文。
中    華    民    國    97    年    2     月    29    日
                  民事第三庭    法  官  陳清怡
以上正本係照原本作成
如對本判決上訴，須於判決送達後20日內向本院提出上訴狀
中    華    民    國    97    年    2     月    29    日
                                書記官  王羽潔


司法院資訊處製作；財團法人民間司法改革基金會備份。
